【裁判字號】    97,簡,21
【裁判日期】    971114
【裁判案由】    返還不當得利
【裁判全文】
臺灣臺中地方法院民事判決                97年度簡字第21號
原      告  庚○○即賴炳榮之.
            丁○○即賴炳榮之.
            戊○○即賴炳榮之.
上  三  人
訴訟代理人  乙○○
原      告  辛○○即賴炳榮之.
訴訟代理人  子○○
被      告  癸○○
訴訟代理人  劉思顯  律師
複  代理人  張究安  律師
上列當事人間請求返還不當得利事件，經本院於民國97年10月9
日言詞辯論終結，判決如下：
    主      文
原告之訴駁回。
訴訟費用由原告負擔。
    事實及理由
壹、程序事項：
一、本件原告賴炳榮於96年10月29日提起本件訴訟，於訴訟繫屬
    中同年11月16日死亡，而由其繼承人庚○○、丁○○、戊○○、辛○○承受訴訟。
二、按無行為能力人之意思表示，無效。雖非無行為能力人，而
    其意思表示，係在無意識或精神錯亂中所為者，亦同，民法
    第75條定有明文。查賴炳榮於94年9月21日經台中市中山醫
    學大學附設醫院診斷其罹患有失智症，其病情為等級為「說
    話無法理解或不相關、無法理解或遵照簡單指示、偶爾認得
    配偶或照顧者」，此有中山醫學大學附設醫院診斷證明書及
    神經科臨床失智評分表及處方藥袋可證，又於同年10月4日
    經台中縣大里市菩提醫院亦診斷出有失智症，認知障礙為：
    記憶力喪失、迷失方向、思考能力喪失，且無好轉可能，此
    有被告所提出之農民健康保險殘廢診斷證明書在卷可稽。惟
    於嗣後之95年12月7日經衛生署苗栗醫院診斷後認其「人時
    地定向感可、立即記憶力可、短期記憶及執行功能稍差、自
    我照顧能力尚可」，亦有原告所提出衛生署苗栗醫院診斷證
    明書附卷為憑。且診斷上開病情之主治醫師薛耿銘於97年9
    月16日亦至臺灣苗栗地方法院證稱：乃並容只有診斷一次而
    已，診斷時賴炳榮可以對話，問他知不知道周遭的人，知不
    知道時間是幾月幾日，知不知道這個地方是什麼地方等等，
    病患都可以答出來，所以在診斷證明書上記載「人時地定向
    感可」，代表他當時的意識是清楚的，而失智症及精神方面
    的疾病會有起伏，有時病患會知道是早上，但如果光線較暗
    ，他會搞不清楚，所以跟周遭環境有關係，當時我念三個東
    西，3至4分鐘後他只記得1個代表他的短期記憶有受損害，
    以上可參照該日之訊問筆錄（臺灣苗栗地方法院檢察署97年
    9月22日苗檢哲呂97偵續字第41號函所附）在卷可參，是見
    95年12月7日當時，賴炳榮對於人時地向感、立即記憶力尚
    屬正常、僅短期記憶及執行功能稍差，實難認為其已無意識
    或已達精神錯亂之情形。則就時間點先後而為觀察，後者顯
    較能真實反應96年10月29日賴炳榮提起本件訴訟當時之精神
    狀態。且佐以賴炳榮於96年6月15日在臺灣苗栗地方法院所
    屬民間公證人江錫麟事務所認證委託書暨臺灣苗栗地方法院
    檢察署97年偵字第1695號不起訴處分書中有關西湖鄉三湖村
    村長吳峻毅證稱：賴炳榮一直到96年底意識都還很清楚，還
    用客語恭喜其當選村長，並拜託其幫子女進行和解等情，實
    難認為賴炳榮已完全除於無意識或已達精神錯亂之情形。則
    被告抗辯原告起訴時為無訴訟能力云云，復未能具體舉證以
    實其說，尚難認為可採。
三、按訴狀送達後，原告不得將原訴變更或追加他訴。但請求之
    基礎事實同一者或擴張或減縮應受判決事項之聲明者，均不
    在此限，民事訴訟法第255條第1項第2款、第3款分別定有明
    文，原告起訴聲明原為：被告應給付給付原告700,472元，
    及自起訴狀繕本送達被告翌日起至清償日止按年息百分之5
    計算之利息，其請求依據依據不當得利法律關係請求被告返
    還700,472元，其內容包含：支付腳底按摩費12萬元、支付
    非法或臨時看護費121,400元，帳目不清少植2萬元需回補之
    費用、作帳不清衍生律師費用111,720元、未結結餘款327,3
    52元之不當得利，其後以被告將支付非法或臨時看護費121,
    400元，作帳不清衍生律師費用111,720元、未結結餘款327,
    352元等款項歸還，而請求撤回該部分之起訴，同時並追加
    被告無法律上原因於95年5月23日擅自在苗栗縣西湖農以自
    動提款卡提領58,024元部分，應返還該筆款項金額，故變更
    聲明為：被告應給付原告198,024元，及自民事準備狀繕本
    送達被告翌日起至清償日止按年息百分之5計算之利息，均
    屬就被告涉及處理賴炳榮財產範圍所衍生之法律關係為請求
    ，核屬在同一基礎事實所為之減縮及擴張聲明，應在得為訴
    之追加之列。又原告於97年6月24日又以被告於94年8月27日
    、95年1月17日未經乃賴炳榮之同意，擅自從賴炳榮郵局存
    款帳戶內撥10萬元及106,000元給其弟子○○，分別作為子
    ○○長孫費、檢骨費及購買靈骨塔位，亦應返還該筆金額，
    故追加提起訴訟，並聲明：被告應給付原告404,024元，其
    中198,024自起訴狀繕本送達被告翌日起；其中206,000元自
    民追加聲明狀繕本送達被告翌日起，均至清償日止，按週年
    利率百分之5計算之利息，經核，該部分同屬原告主張被告
    處理賴炳榮財產所衍生之法律關係為請求，核屬在同一基礎
    事實所為之追加及擴張聲明，亦無不可，均在得為追加及擴
    張之列，先此敘明。
四、按訴訟標的對於共同訴訟之各人必須合一確定者，共同訴訟
    人中一人之行為有利益於共同訴訟人者，其效力及於全體；
    不利益者，對於全體不生效力，民事訴訟法第56條第1項定
    有明文，查本件原告庚○○、丁○○、戊○○及辛○○均為
    賴炳榮之繼承人，渠等共同承受本件訴訟，對於本件訴訟之
    起訴、追加、擴張及減縮或撤回一部訴訟，均需合一確定，
    而就上開原告庚○○、丁○○、戊○○三人所提出之擴張及
    追加部分，就形式觀之，均屬有利於共同訴訟人，故上開擴
    張及追加之效力部分，及於原告全體，而關於原告庚○○、
    丁○○、戊○○所為上開一部撤回及減縮部分，形式觀之雖
    屬不利於全體原告，然原告辛○○於97年6月18日亦具狀表
    示同意，是上開一部撤回及減縮部分，應已發生撤回及減縮
    之效力，至於原告庚○○、丁○○、戊○○三人所提出之擴
    張及追加，雖原告辛○○表示不同意追加，但依照上開說明
    ，其效力仍及於原告全體，均此併此敘明。
貳、實體方面：
(壹)兩造爭執要旨：
一、原告庚○○、丁○○、戊○○（下稱庚○○等三人）主張：
    被告癸○○與原告辛○○92年10月14日，在苗栗縣西湖鄉三
    湖村西三湖5號，在賴炳榮住處詐取印鑑章、擅自從苗栗縣
    西湖郵局提領賴炳榮之存款140萬元。而被告卻自製支出明
    細表表示其有93年12月起至94年6月30日共支出腳底按摩費
    用6次共12萬元，然實際上並無該筆費用支出；又被告所製
    作之支出明細表（P5）第6項所列記載94年9月1日之2萬元收
    入部分，實際上未列入總帳，故應係帳目不清少植之情形，
    亦應需回補該筆金額。被告無法律上原因，分別在95年5月
    23日、同年10月2日、同年11月15日擅自在苗栗縣西湖農以
    自動提款卡提領20,006元、20,006、10,006元及8,006元，
    共58,024元，亦應返還該筆款項金額；另被告無法律上原因
    於94年8月27日擅自從賴炳榮郵局存款帳戶內撥10萬元作為
    其弟子○○之長孫費，此非經賴炳榮之同意，應返還該筆費
    用，又被告於95年1月7日未經乃賴炳榮之同意，擅自94年12
    月20日支付金陵山看方位紅包費1,200元、於95年1月1日支
    付金陵山挑位置紅包費3,600元、95年1月7日支付金陵山過
    戶費1,200元、金陵山2個塔位費用10萬元，共106,000元給
    其弟子○○，作為子○○購買靈骨塔位之用，亦應返還該筆
    金額，爰本於不當得利之法律規定提起本件訴訟，並聲明：
    被告應給付原告404,024元，其中198,024自起訴狀繕本送達
    被告翌日起；其中206,000元自民追加聲明狀繕本送達被告
    翌日起，均至清償日止，按週年利率百分之5計算之利息；
    願供擔保請准宣告假執行。
二、原告辛○○主張：關於被告於92年10月14日，在苗栗縣西湖
    鄉三湖村西三湖5號，在賴炳榮住取得印鑑章、從苗栗縣西
    湖郵局提領賴炳榮之存款140萬元確實係受賴炳榮之委託而
    代為管理，被告確實因賴炳榮腳底按摩需要每次有支出2萬
    元之費用予賴炳榮，原告庚○○於94年9月1日因賴炳榮長期
    居住在辛○○家中，親手交付2萬元予原告辛○○作為購買
    賴炳榮洋養補助品等生活費用，期間被告並未經手此事，且
    與被告所管理之140萬元無關，另關於5萬8千餘元部分，此
    為原告辛○○所支領，被告並不知情，亦與被告癸○○無關
    ，其中2萬元此乃辛○○購買營養補助品之用，另3萬8千元
    乃95年10月迄11月支領三次於探視賴炳榮時已親手交付作為
    其平常之需等語。
三、被告抗辯：關於被告於92年10月14日，在苗栗縣西湖鄉三湖
    村西三湖5號，在賴炳榮住取得印鑑章、從苗栗縣西湖郵局
    提領賴炳榮之存款140萬元確實係受賴炳榮之委託而宜由被
    告代為管理，並非無法律上之原因，至於原告庚○○等三人
    所稱之5萬8千餘元並非被告所領，10萬6千元部分包含購買
    靈骨塔及交給老師之金錢，當初係因賴炳榮說穎川墓園風水
    不佳，而依照其生辰八字所挑，10萬元部分係賴炳榮欲贈與
    子○○之金額，被告確實有按月交付2萬元予賴炳榮，合計
    12萬元，供賴炳榮支付腳底按摩之費用等語，並聲明：原告
    之訴駁回，如受不利判決，願供擔保請准宣告免為假執行。
(貳))法院得心證之理由：
一、經查，證人甲○○（即賴炳榮之女婿）到庭證稱：「（被告
    訴訟代理人問：被告有陪賴炳榮去領140萬元？為何要將這
    140 萬元交給癸○○？）有的。92年9月份左右，我與癸○○上去看賴炳榮，當時賴炳榮借別人300多萬元，對方只有
    還100 多萬元，賴炳榮說這筆錢若放在他那邊，他不放心，
    問要如何辦理？我丈母娘當時建議將錢分一分，賴炳榮說要
    將這筆錢留著養老使用，我岳母建議放在辛○○那裡，賴炳
    榮想一下，說他比較相信癸○○，他決定要將錢交給癸○○
    保管，並說他以後生老病死由癸○○處理。」等語，又證人
    丙○○到庭證稱：「（被告訴訟代理人問：是否知道賴炳榮
    為何要將140萬元交給癸○○？）知道，92年9月份左右，在
    苗栗縣老家庭院裡面，賴炳榮有跟癸○○講說這140萬元要
    交給癸○○處理，作為以後生老病死使用。」、「（原告訴
    訟代理人問：92年9月在苗栗老家聽到140萬元的事，當時還
    有何人在場？）現場有辛○○、賴黎玉英、癸○○、甲○○
    、賴碧枝、謝志亮、壬○○、江文村、賴碧玲及我在場。」
    等語，又證人壬○○亦到庭證稱：「（被告訴訟代理人問：
    是否知道賴柄榮生前要交140多萬元給癸○○，就將來病痛
    或生老病死的問題，要由癸○○代為幫忙處理？）我知道，
    記得92年9月時，辛○○與我母親癸○○等親戚有在場，當
    天祖父有要交待要給癸○○140萬元作為他將來生老病痛需
    用時，癸○○要代為處理。」、「（被告訴訟代理人問：92
    年9月時，是否在大家親戚面前所述？是否有交錢？）92 年
    9月沒有交錢，但是有交代，直到92年10月我與我先生丙○○帶著大姐癸○○到鄉下老家載祖父到鄉下郵局領錢，我與
    先生在外面等。」、「（被告訴訟代理人文：這次領多少錢
    ？）詳細金額不知道，但是我知道這是要領140萬元。」等
    語，足見被告在賴炳榮郵局帳戶內所領得之140萬元，係在
    賴炳榮之授權下，由被告代為管理並用以支付賴炳榮往後生
    活所需及往生後所支出費用之用。至於原告庚○○三人雖提
    出之95年11月20日、95年11月25日賴炳榮與乙○○對話之錄
    音譯文及賴炳榮簽名之委託書，雖敘及被告癸○○在賴炳榮
    住處詐取印鑑章、擅自從苗栗縣西湖郵局提領賴炳榮之存款
    140萬元之事實，即令該等內容屬實，惟查，該等資料均為
    賴炳榮於95年11月所為之陳述，而如前所述，賴炳榮先前雖
    無法認定其已無意識或已達精神錯亂之情形，然其既罹患失
    智症，有短期記憶及執行功能稍差之情形，且參酌賴炳榮於
    94年9月21日經台中市中山醫學大學附設醫院診斷其罹患有
    失智症，其病情為等級為「說話無法理解或不相關、無法理
    解或遵照簡單指示、偶爾認得配偶或照顧者」，及於同年10
    月4日經台中縣大里市菩提醫院亦診斷出有失智症，認知障
    礙為：記憶力喪失、迷失方向、思考能力喪失，且無好轉可
    能等情形觀之，顯見其應有記憶方面之障礙至為明顯，是其
    就92年間所發生之事情，賴炳榮是否仍然清楚記憶已非無疑
    ，況就錄音內容及委託書之製作情形觀之，均為乙○○單方
    主導詢問後，並由乙○○擬具委託書，再由賴炳榮簽名於上
    ，則事實是否即如乙○○當時之詢問之結果，實非無疑，故
    尚難僅憑上開資料，即作為不利被告之認定。故據此觀之，
    仍難認為原告庚○○三人之主張為屬可採。
二、按不當得利，以無法律上之原因而受利益，致他人受損害，
    為其成立要件，此觀民法第179條之規定自明；若有法律上
    之原因而受利益，縱他人因而受有損害，亦無許他人請求返
    還不當得利之餘地，最高法院76年度台上字第1951號著有判
    決意旨可參。次查，證人甲○○到庭證稱：「（被告訴訟代
    理人問：被告訴訟代理人問：癸○○都會應賴炳榮要求一次
    領貳萬元給賴炳榮？過程？）知道。93年12月至94年6月，
    總共計6次，除了94年1、5月之外，其餘都是由我幫癸○○
    去領錢，每次都是領2萬元，都是由我拿去辛○○家裡交給
    癸○○，癸○○當場都有交給賴炳榮，其中93年12月、94年
    2月，辛○○也在場並看到癸○○有交錢給賴炳榮，辛○○
    可以做證，94 年1月份賴宥琪也有在場，94年4月那次壬○○也在場，93年12月那次我是領壹仟元。」等語，此與證人
    丙○○到庭證稱：「（被告訴訟代理人問：癸○○曾經在93
    年12月至94年6 月之間，曾經交付6次，每次各2萬元給賴炳
    榮作為腳底按摩的事情，是否知情？請說明。）我曾經載過
    一次賴炳榮去作腳底按摩，我知道他有在做腳底按摩的事情
    ，當時我是載過去之後，就先走了，錢應該是由賴炳榮支付
    。至於癸○○有交付2萬元給賴炳榮的事，我不太清楚。」
    等語大致相符，另證人證人己○○亦到庭證稱：「（被告訴
    訟代理人問：你祖父生前是否有跟癸○○說要提領現金，你
    是否有看到過？請陳述看到情形？）94年1月6點多下班時，
    有看到大姐癸○○有說要給祖父貳萬元，我有看到祖父拿到
    的錢是500元一疊。」、「（被告訴訟代理人問：當時你是
    住家裡？）是的。」、「（被告訴訟代理人問：看到幾次癸○○拿錢給祖父？）我印象中是一次。」、「（被告訴訟代
    理人問：祖父是否常常要去做腳底按摩的事？）是的。」、
    「（原告庚○○等三人訴訟代理人94年1月份下班看到誰拿
    給誰錢？）我看到大姐癸○○拿錢給祖父。」等語，及證人
    壬○○證稱：「被告訴訟代理人問：是否知道祖父賴炳榮常
    常去做腳底按摩？祖父會叫癸○○去領錢給他去做腳底按摩
    ？是否有親眼看到癸○○拿錢給祖父？）是的。大約在94年
    4月我回娘家，看到我大姊夫甲○○有領一筆錢交給我大姐
    癸○○，癸○○將一疊錢將這一疊錢交給賴柄榮，這疊錢都
    是五百元，我有聽到祖父跟癸○○所言，他們有彙算這筆錢
    是二萬元。我也有聽到賴柄榮說這筆錢要去做腳底按摩用的
    。」、「（被告訴訟代理人問：94年4月之外，是否還有看
    到癸○○有領錢給祖父？）親眼看到只有94年那次，至於其
    他數次，我有聽癸○○講過，也有聽過祖父說過。」等語，
    亦與被告所辯意旨相同，足見被告所製作支出明細表表示其
    有支出腳底按摩費用12萬元乙節，應係屬實，原告庚○○等
    三人主張：實際上並無該筆費用支出云云，自無可採。
三、第查，被告所製作之支出明細表（P5）第6項係記載為：94
    年9月1日<添文轉交添登>、2萬元，並列為收入部分，依照
    上開文義記載，係該次部分之現金係庚○○轉給辛○○等語
    ，並未表示被告實際上有領有該等金額，則原告對於被告確
    實收受該部分之金額有受有利益乙節，復未能舉證以實其說
    ，其此部分之主張自難認為可採。
四、繼查，原告庚○○等三人主張被告分別在95年5月23日、同
    年10月2日、同年11月15日擅自在苗栗縣西湖農以自動提款
    卡提領20,006元、20,006、10,006元及8,006元，共58,024
    元等事實，為被告所否認，且原告辛○○亦稱為其所領，被
    告不知情等語，原告對此復未能舉證以實其說，自難認為被
    告獲得該利益，是原告庚○○等三人此部分之主張尚難認為
    可採。
五、又查，證人甲○○到庭證稱：「（被告訴訟代理人問：賴柄
    榮是否曾經給子○○10萬元？過程為何？）知道。94年8月
    份時，我太太即被告打電話給我，說醫院通知說賴炳榮病危
    很嚴重，要我晚上與他一起去看賴炳榮，結果晚上下班後，
    去岳父家吃完飯後一起去，當時丙○○、壬○○也跟我們一
    起去醫院，到醫院後，除了我之外，還有辛○○、子○○、
    江文村、賴碧玲都在場。賴炳榮看到癸○○說，他要辦大事
    了，他要回苗栗去辦，因為那裡親戚比較多，交代癸○○將
    他的錢領一些出來，將醫院的錢清一清，其中他有提到庚○○土地、房屋分了之後，來一、二天就不見人影，就沒有來
    看他，所以很生氣，因此說長孫子○○也要分壹份，當著癸○○、子○○的面，交代癸○○將10萬元交給子○○，並說
    以後死亡後，要讓子○○端斗、拜公媽，我們有在旁勸阻，
    但是他還是很堅持，當時我在旁有看到。」等語，足見被告
    交付子○○之10萬元，確實基於賴炳榮之意思而贈與子○○
    ，是被告交付子○○10萬元，尚難認為無法律上之原因。
六、再者，原告庚○○三人主張：被告於95年1月7日未經賴炳榮
    之同意，擅自94年12月20日支付金陵山看方位紅包費1,200
    元、於95年1月1日支付金陵山挑位置紅包費3,600元、95年1
    月7日支付金陵山過戶費1,200元、金陵山2個塔位費用10萬
    元，共106,000元給其弟子○○，分別作為子○○購買靈骨
    塔位之用，固據其提出被告所製作之支出明細表（P4）及金
    陵山追思寶塔樂園使用權狀（權利人記載為子○○）等為證
    ，惟查，證人甲○○到庭證稱：「（被告訴訟代理人問：辛○○與庚○○是否有幫賴炳榮購買靈骨塔？請說明情形？）
    我知道，賴炳榮也知情。這是剛才提到的同一天的事情，因
    為賴炳榮提到端斗與拜公媽的事情，可能是因為那陣子他們
    家中不平靜，賴炳榮生病，庚○○被大陸太太趕回來，也沒
    有工作，我岳母也得憂鬱症，我提到可能是因為風水不好，
    我有舉例我以前的情形，並曾提到買靈骨塔的經驗，所以賴
    炳榮說，他說他的兄弟說公墓不好，不願意將他們的骨灰放
    在那裡，我建議是否將他們的骨灰移到台中這邊，所以賴炳
    榮說叫辛○○、癸○○去處理就好了，他有跟癸○○說，他
    以後的錢會有剩餘不想讓子孫麻煩，所以要癸○○將錢提領
    出來。辛○○擔心賴炳榮死亡，所以就找庚○○商量是否到
    台中買靈骨塔，庚○○本人也有來看過，當場說風水很好，
    至於事後是否有買，我不知道，我只能證明當時賴炳榮有說
    。」等語，此核與被告所辯：10萬6千元部分包含購買靈骨
    塔及交給老師之金錢，當初係因賴炳榮說穎川墓園風水不佳
    ，而依照其生辰八字所挑等語亦屬相符，益見被告支付該筆
    金額，亦應屬依賴炳榮之意思所為，亦難認為無法律上原因
    。更何況，金陵山2個塔位權利人均記載為子○○，並非被
    告，亦難認為被告獲有利益。
七、綜上所述，原告依據不當得利之法律關係，請求被告給付
    404,024元，其中198,024自起訴狀繕本送達被告翌日起；其
    中206,000元自民追加聲明狀繕本送達被告翌日起，均至清
    償日止，按週年利率百分之5計算之利息，為無理由，應予
    駁回。至於本件為適用簡易程序之事件，依照民事訴訟法第
    389條第1項第3款之規定，應依職權宣告假執行，原告聲請
    供擔保宣告假執行，僅促使本院為職權之發動，故無庸為駁
    回之判決。
參、訴訟費用負擔之依據：民事訴訟法第78條、第85條第1項。
中    華    民    國    97    年    11    月    14    日
                  民事第三庭    法  官  許石慶
正本係照原本作成。
如對本判決上訴，須於判決送達後20日內向本院提出上訴狀。
中    華    民    國    97    年    11    月    14    日
                                書記官


司法院資訊處製作；財團法人民間司法改革基金會備份。
